臺灣臺南地方法院刑事判決　　　　　　　95年度易字第1196號
公　訴　人　臺灣臺南地方法院檢察署檢察官
被　　　告　戊○○
　　　　　　　　　　另案在監.
選任辯護人　王進輝律師
上列被告因詐欺案件，經檢察官提起公訴（95年度偵字第12878
號），本院判決如下：
    主  文
戊○○無罪。
    理  由
一、公訴意旨略以：被告戊○○意圖為自己不法之所有，明知無
    意支付貨款，竟仍於民國（下同）93年3月11日起至同年4月
    29日止，向己○○訂購奈米油產品一批（以下簡稱系爭奈米
    油），總價款新臺幣（下同）2,065,350元，並於同年5月間
    交付無法兌現票號AA0000000號之人頭支票一紙（以下簡稱
    系爭人頭支票）支付貨款，謊稱是向其友人收取之客票，致
    己○○因此陷於錯誤如數出貨，嗣所交付之支票遭到退票，
    己○○經查訪得知戊○○交付之支票係鐘得和以七萬元向甲○○所購得而交由戊○○使用之人頭支票，而戊○○迄今拒
    不給付貨款，己○○始知受騙。因認被告戊○○涉犯刑法第
    339條第1項之詐欺罪嫌（鐘得和嗣經檢察官追加起訴，經本
    院判處有期徒刑二年確定；甲○○涉案部分，由臺灣臺中地
    方法院檢察署檢察官另案偵查中）。
二、按犯罪事實應依證據認定之，無證據不得認定犯罪事實；不
    能證明被告犯罪者，應諭知無罪之判決，刑事訴訟法第154
    條第2項、第301條第1項分別定有明文。又按刑法第339條之
    詐欺罪，係以行為人於客觀上施用詐術使人陷於錯誤，並於
    行為之初，即已意圖為不法之所有或意圖得財產上之不法利
    益，為其構成要件，至於民事債務當事人間，若有未依債務
    本旨履行給付之情形，在一般社會經驗而言，原因非一，其
    因不可歸責之事由無法給付，或因合法得對抗他造主張抗辯
    而拒絕給付，甚至債之關係成立後，始行惡意遲延或拒絕給
    付，皆有可能，非必出於自始無意給付之詐欺犯罪一端；又
    刑事被告依法不負自證無罪之義務，苟無足以證明其債之關
    係發生時自始故意藉此從事財產犯罪之積極證據，自難違反
    刑事訴訟法第154條第2項之規定，以被告單純債務不履行之
    客觀事態，反向推論被告自始即有不法所有之意圖而施用詐
    術，合先敘明。
三、本件檢察官認被告涉犯詐欺行為，係以下列事證為其論據：
    告訴人己○○之指訴、被告自承「交付予被害人之人頭
    票係其向鍾得和所拿取」，且被告對該人頭票係以七萬元買
    來而無法兌現「表示知情」、證人甲○○於臺灣臺中地方
    法院檢察署檢察官偵查時證述「本案人頭票係雙方當事人結
    算後付之款項，是貨款，不是質押」之證言，且被告就上開
    甲○○之證詞表示「沒有意見」、卷附被告不爭執經其簽
    名之銷貨明細及銷貨單影本、被告積欠貨款逾二年未行清
    償債務之事實等。
四、訊據被告戊○○堅決否認詐欺告訴人己○○，並以：伊因信
    用問題而無法使用自己支票，故而向朋友借票持交己○○作
    為抵押，該紙支票並非用以支付價金之票據，伊不知道該紙
    支票是無法兌現之芭樂票，伊事後拒絕付款之原因乃系爭奈
    米油未經標示成份，加油站等銷售通路不願意賣。伊先後以
    存證信函通知告訴人之公司要求改善包裝方式，但均未獲回
    應，該等系爭奈米油現仍妥善保存，隨時可以載回返還告訴
    人，伊並未詐欺告訴人等語，資為抗辯。
五、經查：
  (一)被告自始即不爭執曾向告訴人己○○所開設之「亞百達石化
    工業有限公司」（下稱亞百達公司）進貨二百餘萬元系爭奈
    米油之事實，故卷附被告不爭執經其簽名之銷貨明細及銷貨
    單影本，對於本案爭點之釐清與判斷，並無助益。
  (二)再按告訴人之指訴，係以使被告受刑事訴追為目的，是其陳
    述是否與事實相符，仍應調查其他證據以資審認，最高法院
    52年台上字第1300號判例足資參照。本件實際上與被告磋商
    系爭奈米油之交易者，乃告訴人己○○之友人丁○○，而非
    己○○，此為被告、丁○○、己○○所一致陳明之事實。雖
    告訴人己○○及證人丁○○自警詢、偵查以迄本院審理時，
    一再堅稱伊等所經營之亞百達公司與被告間，就系爭奈米油
    所訂定者係「買賣契約」，而非代理銷售契約。然告訴人初
    向臺灣臺中地方法院檢察署提出本件告訴時，所檢附之書面
    契約名稱為「亞百達石化工業有限公司區域代理商合約書」
    ，並於合約書前言敘及：雙方同意由乙方（被告）代理銷售
    甲方（亞百達公司）總代理系爭奈米油之意旨（見本院卷第
    54 頁）。證人丁○○亦於本院審理時到庭證述：「（你和
    戊○○為何是簽立代理合約書？）本來是要讓戊○○代理沒
    有錯，但是他把貨拿走沒有付錢。（代理和買賣有何不同？
    ）代理約定是要先拿一半貨款給我們，如果都沒有付一半貨
    款，我們就認為他失去代理權利，就不能認為是代理。（你
    剛剛說的「地區」是否指代理地區？）是的。（當初同意戊○○開票前提貨，是否因為你們有給戊○○代理權？）丙○○說沒有問題，戊○○可以銷售，他不是代理，因為他沒有
    付二百萬元的權利金給我們。（如果領了貨，有實際付了一
    半的權利金，是否就算是代理？）是的」等語（見本院卷第
    107、108、110、111頁）。由證人丁○○之上述證詞，可知
    被告與亞百達公司原係簽訂地區經銷契約，雙方約定由被告
    代理亞百達公司於特定地區銷售系爭奈米油，嗣因被告用以
    支付權利金之系爭人頭支票未能兌現，告訴人己○○及丁○○等人始堅稱該紙支票「完全」係用以支付系爭奈米油之貨
    款。故告訴人己○○及證人丁○○此部分之供述，與事實尚
    有未合，益證不得遽依告訴人等之指訴，而認定不利於被告
    之事實。
  (三)系爭人頭支票乃被告持以交付亞百達公司乙節，是為檢察官
    及被告方面均不爭執之事實。前述「亞百達石化工業有限公
    司區域代理商合約書」首章即「代理權總則」章第一點，被
    告與亞百達公司約定「乙方同意支付新臺幣二百萬元整給予
    甲方，作為參予代理銷售艾孚─21產品之區域代理權利金：
    其中50％作為提領艾孚─21之產品，另50％是為代理之權利
    金。（產品依代理價供貨）」。依該約定之文意解釋，被告
    交付予亞百達公司之系爭人頭支票，其中半數金額乃用以支
    付「代理權利金」（類似於連鎖店之加盟金），另半數雙方
    係約定用以「提領系爭奈米油」。而所謂之「提領系爭奈米
    油」，之解釋有二：其一為用以支付已提領產品之貨款，其
    二乃作為已提領貨款之擔保（即被告所辯之押金），故被告
    辯稱系爭人頭支票並非貨款支票而係擔保支票，雙方約定貨
    賣出去之後再行付款等節，即非全無可能。再證人丁○○於
    審理時亦曾證述：「丙○○和戊○○說沒有現金，讓戊○○
    拿去賣，賣多少，付多少」等語（見本院卷第111、112頁）
    ，益證被告前揭辯解，非屬子虛。
  (四)被告於起訴前先後二度接受檢察官訊問，其於臺灣臺中地方
    法院檢察署檢察官偵查中所為之供述，與本院審理中所陳相
    同。被告於95年9月15日臺灣臺南地方法院檢察署檢察官偵
    查中所為之陳述，依筆錄之記載，乃：「我知道支票是用來
    做人頭，是以七萬元買來的。支票是甲○○交給我的」、「
    銷貨單我有簽名」、「我認罪」等語（見偵三卷第6、7頁）
    。然經勘驗當日偵訊錄音光碟，被告實際上陳述之內容為：
    「（支票）因為我是那個朋友去借來給我的啊，我真的都不
    知道」、「（支票）不是（貨款）啊，他質押，我是拿去做
    那個，我那個存證信函裡面有那個經銷的那個有合約書嘛」
    、「那個支票我是把他借過來做那個押金的，我不是把他買
    斷」、「那銷貨單我有簽名我知道，但是我有做的事情我不
    能不認啦」、「我有存證信函說票還沒有到期我就叫他來載
    回去。他成分標示都沒有」、「沒有意見啦，因為他講的都
    不確實」等語，且依被告當日全部陳述意旨，被告應訊當日
    並未為認罪之表示（見本院卷104頁，錄音譯文全文見同卷
    第114-121頁），故偵查檢察官認為被告自承：(甲)系爭人頭
    支票係被告向鍾得和拿取、(乙)被告知悉系爭人頭支票乃他人
    以七萬元購得及(丙)被告承認系爭人頭支票乃貨款而非擔保抵
    押等情，俱與被告實際之供述完全相反，該等記載與實際供
    述不符之偵訊筆錄，當然不能據為不利於被告之認定。
  (五)系爭人頭支票係以證人鍾得和之名義申請使用，且鍾得和乃
    透過證人甲○○之介紹，將全本同一帳戶之支票簿以七萬元
    之代價售予真實姓名年籍不詳綽號為「石頭」之人，此據證
    人鍾得和於警詢陳述明確（見偵一卷第12-14頁），核與卷
    附系爭人頭支票及退票由單影本所示情形相符（見本院卷第
    57頁）。而證人甲○○則於本院審理中，除否認介紹鍾得和
    出售系爭人頭支票全本帳戶支票外，並證述不認識被告及丙○○，亦未曾見過系爭人頭支票等語（見本院卷第163-165
    頁）。是以被告在交付告訴人等系爭人頭支票之前，是否知
    悉該紙支票為不可能獲得兌現俗稱「芭樂票」之人頭支票，
    即存重疑，如此即難排除被告不知內情而交付客觀上無兌現
    之系爭人頭支票之可能性。至於甲○○以被告身分接受臺灣
    臺中地方法院檢察署檢察官訊問時，並未提及「本案人頭票
    係雙方當事人結算後付之款項，是貨款，不是質押」之事實
    ，此部分起訴書之記載似有錯誤，併予指明。
  (六)被告雖供稱交付系爭人頭支票之後，尚曾提領部分系爭奈米
    油貨品。然告訴人己○○及證人丁○○於本院審理時，一致
    證述被告於交付系爭人頭支票之後，即未再前往亞百達公司
    提取系爭奈米油產品等語（見本院卷第111、115頁）。益證
    被告「交付系爭人頭支票」，並非「提領系爭奈米油產品」
    之欺罔手段。
  (七)詐欺罪名之成立，必須行為之初，即存不法所有之意圖，交
    易之後縱使惡意拒不履行債務，亦難憑此反向推論行為之初
    即存詐欺意圖，已如前述。故被告領取系爭奈米油二年之後
    仍未履行貨款給付義務之事實，不能反向推論被告訂約取貨
    之初即存不法所有之意圖，乃屬當然。再者，設若被告於訂
    約取貨之初，即心存不法所有之詐欺意圖，大可隱匿真實身
    分以假名、別名而與告訴人等交易；又衡諸經驗法則，以欺
    罔之詐術騙取商品者，通常均會在詐得商品之後，立即轉售
    或處分牟利。然本件被告係以真實姓名與亞百達公司簽訂前
    述合約，並以真實姓名在系爭人頭支票後背書；被告取得原
    定售價二百餘萬元之系爭奈米油之後，並於93年8月6日以存
    證信函要求亞百達公司吸收稅金且勿提示系爭人頭支票，而
    亞百達公司則於同年8月11日委請律師發函拒絕被告之要求
    （見本院卷第54-61頁）。又迄至本案起訴後，被告雖因另
    案在監服刑，但仍有七十大箱系爭奈米油經被告妥善保存（
    告訴人拒絕領回該等商品），復經本院受命法官到場履勘無
    訛，足認大部分被告所提取之系爭奈米油並未經被告轉售或
    處分牟利（見本院卷第78-86頁）。上述情況，在在顯示被
    告所辯「因系爭奈米油不易銷售且回應未獲改善，故而無資
    力支付貨款」等節，應屬可信。
六、縱上各節，本件經調查證據之結果，檢察官據以認定被告主
    觀上存有詐欺之事證，部分與真實情形不相符合，且均不足
    以嚴格證明被告有何犯罪之故意或不法所有之意圖。且依被
    告訂約前後之行為而為觀察，實難認定被告有何詐欺之意思
    與行為，應認為不能證明被告犯罪，依法即應為其無罪判決
    之諭知。
據上論斷，應依刑事訴訟法第301條第1項，判決如主文。
本案經檢察官乙○○到庭執行職務
中　　華　　民　　國　　96　　年　　6 　　月　　13　　日
　　　　　　　　　刑事第十庭    審判長法　官　陳欽賢
                                      法  官  林臻嫻
                                      法  官  陳賢德
以上正本證明與原本無異。
如不服本判決，應於判決送達後10日內，向本院提出上訴狀。
      　　　　　　　　　　　　　　　　書記官　陳麗雅
中　　華　　民　　國　　96　　年　　6 　　月　　13　　日
